臺灣臺北地方法院民事判決　　　　　　95年度重勞訴字第37號
原　　　告　乙○○
　　　　　　丁○○
　　　　　　丙○○
共　　　同
訴訟代理人　詹文凱律師
被　　　告　台北市西點麵包職業工會
法定代理人　甲○○
訴訟代理人　張質平律師
上列當事人間確認僱傭關係存在等事件，經本院於民國96年5 月
7日言詞辯論終結，判決如下：
    主  文
被告應給付原告丁○○新台幣壹萬柒仟陸佰捌拾壹元，給付原告
丙○○新台幣貳萬零參佰肆拾參元，及均自民國九十五年十月十
三日起至清償日止，按年息百分之五計算之利息。
原告其餘之訴駁回。
訴訟費用由被告負擔百分之一，由原告乙○○負擔百分之四十八
，由原告丁○○負擔百分之二十，餘由原告丙○○負擔。
本判決第一項得假執行，但被告如分別以新台幣壹萬柒仟陸佰捌
拾壹元、新台幣貳萬零參佰肆拾參元為原告丁○○、丙○○預供
擔保，得免為假執行。
原告其餘假執行之聲請駁回。
    事實及理由
一、本件原告起訴主張：原告乙○○、丁○○、丙○○分別自民
    國72年9 月、84年2 月及82年4 月起受僱於被告，各自擔任
    總幹事、勞保組長、會計之工作，每月薪資分別為新台幣（
    下同）85,500元、36,250元、55,000元。詎料，被告於92年
    4 月12日以理事會作成決議方式，未附法定理由決議停聘原
    告，並於同年5 月間無預警告知終止兩造間之勞動契約，且
    未發給當月薪資。按兩造間之勞動契約雖無書面形式，然除
    當事人口頭約定部分外，尚應受所有與勞動條件相關之法令
    及工作規則拘束，而依原「工會會務工作人員管理辦法」（
    下稱管理辦法）第7 條、第28條及被告自訂之「台北市西點
    麵包業職業工會人事管理規則」（下稱管理規則）第4 條、
    第20條，有被告不得解僱原告之約定，被告自不得違反上開
    規定不予續聘原告，因此被告終止勞動契約自屬無效，爰起
    訴確認兩造間僱傭關係存在，被告並應依僱傭契約給付自其
    違法終止契約時起迄原告退休時止之薪資，乃聲明：(一)確認
    兩造間僱傭關係存在，(二)被告應給付原告乙○○3,505,500
    元，及自起訴狀繕本送達被告翌日起至清償日止，按年息5
    ％計算之利息，暨自95年10月1 日起至退休日止，按月給付
    原告乙○○85,500元，(三)被告應給付原告丁○○1,486,250
    元，及自起訴狀繕本送達被告翌日起至清償日止，按年息5
    ％計算之利息，暨自95年10月1 日起至退休日止，按月給付
    原告乙○○36,250元，(四)被告應給付原告丙○○2,255,000
    元，及自起訴狀繕本訴達被告翌日起至清償日止，按年息5
    ％計算之利息，暨自95年10月1 日起至退休日止，按月給付
    原告丙○○55,000元。(五)並陳明願就上開聲明(二)、(三)、(四)項
    供擔保，請准宣告假執行。
二、被告則抗辯：
  (一)依管理規則第4 條：「會務工作人員之聘任除了總幹事由理
    事長依規定標準提經理事會通過外，其餘均由總幹事提請理
    事長核定後報請主管機關核備，但新任理事會對原任工作人
    員，除其犯重大過失應予解聘外，其他會務人員得繼續聘任
    」之規定，被告工會會務人員之聘任係採任期制，故兩造間
    應屬定有期限之僱傭契約，任期與當屆理事會任期（3 年）
    相同。原告於92年4 月12日第6 屆第1 次臨時理事會會議，
    既無法通過理事會決議續聘，渠等與被告間之僱傭契約自因
    期限屆滿而歸於消滅。縱嗣後於95年7 月9 日第7 屆第2 次
    理事會會議，被告為因應勞工團體業經政府公告自92年12月
    1 日起適用勞動基準法規定之情，決議自下屆起可免提續聘
    案，尚與本件無涉。
  (二)退萬步言之，縱認兩造間僱傭關係並未因期限解滿消滅，然
    原告乙○○、丙○○2 人自89年2 月13日起至92年2 月21日
    止，於被告工會召開理、監事會議時，以偽造文書方式，冒
    用渠等姑丈吳進寶名義，向被告工會詐領出席費共計9,000
    元，業經台灣台北地方法院檢察署以92年度偵字第23883 號
    予以緩起訴處分在案，另原告丁○○因承辦工會會員團體保
    險業務，利用職務之便，擅將非工會會員之母親徐許紫、兄
    弟徐隆山以借用已退會會員編號方式加入團體保險，復故意
    不收取渠等另一兄弟徐祥山之團體保險費，任由被告工會代
    墊，因此侵占工會代墊款50,240元，均屬管理規則第4 條但
    書規定「原任工作人員有重大過失」之情形，是以被告解聘
    渠等3 人，自屬正當。況依民法第487 條規定，僱用人受領
    勞務遲延者，受僱人無補服勞務之義務，但受僱人因不服勞
    務所減省之費用，或轉向他處服勞務取得或故意怠於取得之
    利益，僱用人得由報酬額內扣除之。因此倘原告於92年4 月
    至95年12月間有轉向他人服勞務而取得利益者，自應於報酬
    額中扣除
  (三)又依被告工會92年4 月份薪金表記載，原告乙○○每月薪資
    記載50,297元、原告丁○○之薪資為35,362元、原告丙○○
    之薪資為40,685元，渠等薪資內容除底薪、膳宿津貼2,000
    元、交通津貼1,000 元外，其餘職務津貼、責任津貼及全勤
    獎金1,000 元，因非經常性給予，故於計算薪資時不應計入
    。而原告乙○○依被告工會92年4 月12日會議決議，僅上班
    至92年4 月30日，故其請求被告給付92年5 月份薪資並無理
    由，至其餘原告則應上班至92年5 月15日止，被告尚未給付
    渠等92年5 月間工作之薪資等語，並聲明：原告之訴及假執
    行之聲請均駁回。如受不利判決，願供擔保請准宣告免為假
    執行。
三、查原告乙○○、丁○○、丙○○分別自72年9 月、84年2 月
    及82年4 月起受僱於被告，各自擔任總幹事、勞保組長、會
    計之工作；被告工會並訂定「台北市西點麵包業職業工會人
    事管理規則」作為規範員工間僱傭關係之依據。嗣後被告於
    92年4 月12日召開之理事會中決議不予續聘原告3 人，其中
    原告乙○○任職至92年4 月30日止，原告丙○○、丁○○均
    任職至92年5 月15日止，被告尚未發給原告丙○○、丁○○
    92年5 月間薪資；原告乙○○及丙○○並因於89年2 月13日
    至92年2 月21日期間，以偽造第三人吳進寶出席紀錄方式，
    向被告詐領出席費，而遭臺灣臺北地方法院檢察署以92年度
    偵字第23883 號案件予以緩起訴處分在案等情，有原告提出
    之薪資袋、台北市西點麵包業職業工會人事管理規則、台北
    市西點麵包業職業工會第6 屆第1 次臨時理事會會議記錄（
    見本院95年度北勞調字第161 號卷第6 頁至第8 頁、第14頁
    至第19頁），及被告提出理事會會議紀錄及臺灣臺北地方法
    院檢察署檢察官緩起訴處分書（見本院卷第18頁至第24頁）
    等件為證，且為兩造所不爭執，堪認為真正。次按人民團體
    依人民團體法規定分為三種，即為：職業團體、社會團體、
    政治團體。人民團體依其章程聘僱工作人員，辦理會務、業
    務。又職業團體以其組織區域內從事各該行職業者為會員。
    人民團體法第4 條、第24條、第37條第1 項分別定有明文。
    而適用勞動基準法之勞工，固以勞動基準法第3 條所列適用
    行業之勞工為範圍，惟主管機關依事業經營型態、管理制度
    、工作特性等有適用勞動基準法窒礙難行之情形，得於87年
    底以前公告不適用之事業。勞動基準法第3 條暨其施行細則
    第4 條之1 復有規定。又主管機關行政院勞工委員會於87年
    12月31日以台87勞動一字第059605號公告，人民團體不適用
    勞動基準法。因此，本件兩造間應無勞動基準法之適用，兩
    造對此亦無爭執（見本院卷第13頁），合先敘明。
四、本件原告起訴主張被告未附法定理由即不予續聘，並進而終
    止契約兩造間僱傭契約之行為，不符管理辦法及管理規則規
    定意旨，兩造間之勞動契約關係仍繼續存在，被告應給付工
    資等語，但為被告所否認，並以前詞置辯。是本件應審究者
    ，厥為：(一)兩造間之僱傭契約有無管理辦法之適用？(二)原告
    與被告間關係是否為定期僱傭契約？(三)原告有無重大過失而
    應予解聘之情事存在？(四)原告請求被告給付薪資，有無理由
    ？茲分就上開爭點析述如下：
  (一)兩造間之僱傭契約有無管理辦法之適用？
    查內政部前曾於59年7 月21日公布施行「工會會務工作人員
    管理辦法」，惟業經行政院勞工委員會於90年12月19日公告
    廢止。經核上開管理辦法屬職權命令，依行政法學之觀點，
    僅上級機關對下級機關有拘束力，對一般人民並無強制力，
    然該管理辦法之廢止，並無藉此廢止關於該辦法所生成之權
    利、義務之意，尚需視兩造僱傭契約是否將其納入僱傭契約
    當中而為契約之一部而定。而解釋意思表示，應探求當事人
    之真意，民法第98條定有明文。查兩造間之僱傭契約並未訂
    立書面，因此契約內涵當就訂約當時事實及一切證據資料予
    以斷定。本件兩造間僱傭契約成立時，固已有管理辦法存在
    ，但被告自訂管理規則以規範兩造間之法律關係，為原告所
    不爭執，則被告所訂定之管理規則當然構成兩造間僱傭契約
    內涵，又被告訂立上開管理規則對於被告職業工會工作人員
    之資格、聘僱方式、薪給、獎懲、退休撫恤均有明確規定、
    規定之內涵亦未低於上開管理辦法之標準，是縱於管理辦法
    未被廢止之時，依該管理辦法第36條規定，兩造間權利義務
    關係亦應從被告訂立之管理規則之規定。況當事人主張有利
    於己之事實者，就其事實負有舉證之責，民事訴訟法第277
    條前段規定可以參照。上開管理辦法既已經廢止，原告雖謂
    兩造間僱傭關係有該管理辦法之適用，然並未能提出明確事
    證，舉證證明兩造確有適用此管理辦法之合意，當不得單因
    兩造訂約時，該辦法尚未被廢止，即認該管理辦法之所有規
    定應視為契約之一部。準此，本件兩造間僱傭契約應無「工
    會會務工作人員管理辦法」之適用，堪予認定。
  (二)原告與被告間關係是否為定期僱傭契約？
    查兩造間之僱傭契約無勞動基準法之適用，已如前述，則兩
    造僱傭契約當依兩造間約定及民法關於僱傭契約之規定定其
    權利義務之規範。按僱傭定有期限者，其僱傭關係於期限屆
    滿時消滅；僱傭未定期限，亦不能依勞務之性質或目的定其
    期限者，各當事人得隨時終止契約，但有利於受僱人之習慣
    者，從其習慣，民法第489 條定有明文。故關於僱傭契約可
    分為：定有期限、未定有期限之僱傭二種。兩造間僱傭契約
    究係為定期契約或不定期契約，應依契約內容及性質，是否
    具繼續性為判斷標準。經查，兩造間既將被告自訂管理規則
    納為僱傭契約之一部，則觀之該管理規則第4 條「會務工作
    人員之聘任除了總幹事由理事長依規定標準提經理事會通過
    外，其餘均由總幹事提請理事長核定後報請主管機關核備，
    但新任理事會對原任工作人員，除其犯重大過失應予解聘外
    ，其他會務人員得繼續聘任。」、第21條第1 項「因理事會
    任期屆滿必須隨同退職者，應撥給一次退職金。」等規定文
    意及被告提出原告不爭執真正之該工會第4 屆至第6 屆之會
    議記錄確係每3 年隨理、監事改選而逐屆決議被告工會工作
    人員是否續聘（見本院卷第18至21頁）等節，顯見被告工會
    會務工作人員之聘任係採任期制，與當屆理事會同一任期（
    即3 年），自屬定有期限之僱傭契約。因此倘於下屆新任理
    事會改選後，未重新議決再予聘任者，該會務工作人員之僱
    傭契約當因期限屆滿而消滅。原告雖陳稱上開管理規則中「
    因理事會任期屆滿必須隨同退職」之規定並非適用於所有會
    務人員云云，然遍觀該管理規則並未就其適用對象為特別規
    定，當應解釋其效力範圍兼及於該職業工會所有會務工作人
    員而不限於總幹事，原告且未能提出證據佐證其主張屬實，
    是原告此部分主張尚無足採信。
  (三)原告有無重大過失而應予解聘之情事存在？
    按依被告自訂管理規則第4 條規定，並參諸該管理規則第20
    條規定：「有左列情形之一者，不得聘僱為會務人員，已聘
    僱者，應予解聘：一、犯罪經判處一年以上有期徒刑確定，
    未宣告緩刑者。二、考績年度內經處分既兩大過或累計二大
    過未抵銷前者。三、年度考績核定為丁等者。」等語，綜合
    以觀，應可區分為下列情形：1.原任工作人員有重大過失時
    ：依管理規則第20條判斷，如該當各項情形者，應予以解聘
    ，新任理事會不得為相反之決定；2.原任工作人員無重大過
    失時：原則上新任理事會得繼續聘任原任工作人員，但仍非
    不得為相反之決定。查本件原告乙○○及丙○○雖曾於被告
    工會召開監事會議時，以偽造文書方式，冒用渠等姑丈吳進
    寶名義，向被告工會詐領出席費共計9,000 元，業經臺灣臺
    北地方法院檢察署以92年度偵字第23883 號予以緩起訴處分
    在案，惟尚難謂業已該當管理規則第20條之各項情形之一，
    自無重大過失可言；至於原告丁○○部分，遍觀卷內事證，
    亦未見有重大過失存在而應予解聘之情事。是被告新任理事
    會雖於92年4 月12日召開之第6 屆第1 次臨時會決議中決議
    不再續聘原告等，尚不得認與管理規則第4 項之規定有違。
    而依契約自由原則，當事人本得自由決定是否訂約、與何人
    訂約，縱原告等無重大過失存在，仍不得逕認被告即有續聘
    原告等之義務存在。原告雖主張被告不附理由即不予續聘云
    云，然兩造間既為定期僱傭契約，已如前述，兩造間僱傭關
    於期限屆至，僱傭契約當然消滅，至於被告之職業工會係基
    於何等理由或考量而不為原告等人之續聘，究非本院所得以
    審究，是原告上開主張，亦無可取。
  (四)原告請求被告給付薪資，有無理由？
    查本件原告3 人既於渠等與被告間僱傭契約即將屆滿前之92
    年4 月12日被告工會第6 屆第1 次臨時理事會會議中，經被
    告工會新任理、監事決議不予續聘，原告3 人與被告間僱傭
    契約即因期限屆滿而消滅，原告乙○○部分與被告間僱傭契
    約自95年5 月1 日起、原告丙○○及丁○○部分與被告間僱
    傭契約自95年5 月16日起即不復存在，則原告主張兩造間僱
    傭關係仍然存在，請求被告給付原告等自上開期日後至渠等
    提起本件訴訟前即95年9 月30日止之薪資，自無依據。惟被
    告不爭執其尚未支付原告丙○○及丁○○於95年5 月1 日至
    同月15日止之薪資（見本院卷第72頁），而原告丁○○於92
    年4 月之薪資扣除勞保及健保費後實領35,362元，原告丙○○於92年4 月之薪資扣除勞保及健保費後實領40,685元，亦
    有被告提出原告丁○○、丙○○2 人92年4 月間薪津表在卷
    可參（見本院卷第75頁），按比例計之，被告應給付原告丁○○92年5 月間薪資為17,681元（35,3622 ＝17,681），
    應給付原告丙○○92年5 月間薪資為20,343元（40,6852
    ＝20,343）。被告雖抗辯原告領取薪資細目中職務津貼、責
    任津貼及全勤獎金1,000 元，非屬經常性給予，不應計入計
    算薪資云云，然依原告提出被告不爭執真正之原告乙○○、
    丁○○薪資袋記載（見北勞調卷第6 至8 頁），原告乙○○
    每月固定領取職務津貼2,000 元、責任津貼11,000元，原告
    丁○○則每月固定領取全勤獎金1,000 元、職務津貼2,000
    元、責任津貼1,500 元，被告又未能提出其他證據證明職務
    津貼、責任津貼、全勤獎金於何種情形下不予給付而非屬經
    常性給予且非勞務之對價等情，則以原告等每月均固定領取
    相同金額之職務津貼、責任津貼、全勤獎金等情觀之，上開
    津貼、獎金自應計入原告之薪資，則被告此部分抗辯尚無可
    採，被告應分別給付原告丁○○、丙○○92年5 月間之薪資
    17,681元、20,343元。
五、綜上所述，兩造間核屬定期僱傭契約，因期限屆滿而告終止
    ，是除被告尚積欠原告丁○○、丙○○92年5 月間之薪資，
    依約被告仍應給付原告2 人外，原告請求確認兩造間僱傭關
    係存在並請求被告給付原告乙○○自92年5 月1 日起、給付
    原告丁○○及丙○○自92年5 月16日起，均至95年9 月30日
    止之薪資暨法定遲延利息，及自95年10月1 日起至原告等退
    休日止，按月給付渠等如聲明所示之薪資，即屬無據。從而
    ，原告請求被告給付原告丁○○17,681元，極負原告丙○○
    20,343元，及均自起訴狀繕本送達被告之翌日即95年10月13
    日起均至清償日止，按年息5 ％計算之利息，為有理由，應
    予准許，逾此部分請求，即無理由，應予駁回。
六、本件原告勝訴部分，所命給付之金額合計未逾50萬元，依民
    事訴訟法第389 條第1 項第5 款規定，應依職權宣告假執行
    ，而被告既陳明願供擔保請准宣告免為假執行，爰依其聲請
    酌定相當擔保金額准許之；至原告敗訴部分，原告既受敗訴
    判決，其假執行之聲請即失所附麗，不應准許，併予駁回。
七、本件事證已臻明確，兩造其餘之攻擊或防禦方法及所提出之
    證據資料，經本院斟酌後，認為均不足以影響本判決之結果
    ，自無一一詳予論述之必要，附此敘明。
八、據上論結，原告之訴為一部有理由、一部無理由，依民事訴
    訟法第79條、第85條第1 項前段、第389 條第1 項第5 款、
    第392條，判決如主文。
中　　華　　民　　國　　96　　年　　5 　　月　　25　　日
                        臺灣臺北地方法院勞工法庭
                                法　官　管靜怡
以上正本係照原本作成。
如對本判決上訴，須於判決送達後20日內向本院提出上訴狀。
中　　華　　民　　國　　96　　年　　5 　　月　　25　　日
                    　　　　　　書記官　趙郁涵
